最高法院刑事判決　　　　　　　　　　　　　　　八十八年度台上字第五七○七號
　　上　訴　人　甲○○
　　選任辯護人　俞兆年律師
右上訴人因貪污案件，不服台灣高等法院台南分院中華民國八十八年四月二十九日第
二審判決（八十七年度上訴字第三○六號，起訴案號：台灣嘉義地方法院檢察署八十
五年度偵字第六五六八、六五六九、六六五六、六六五七、六七四三、六七四四、七
○五一、六八九九、七五四五、七一一○、七四六二、七五二七、六六一八、六九二
五、六九七三號），提起上訴，本院判決如左：
    主  文
原判決關於甲○○部分撤銷，發回台灣高等法院台南分院。
    理  由
本件原判決認定上訴人甲○○為嘉義縣政府山地行政課課員，承辦民生道路４７Ｋ至
４９Ｋ＋５○○工程之招標、發包、開標之事宜，係依據法令從事公務之人員。因陳
國鎮未參加由同案被告陳炳仁、何應君所召開之圍標會議，即借用龍昇公司名義參與
此項工程之投標。於民國八十五年三月四日以新台幣（下同）三千九百六十六萬元低
於核定底價標得上開工程，致陳金月所借用之同進營造有限公司名義，以四千一百萬
元低於底價之第二順位，未能標得此項工程。詎上訴人為使陳金月所借用之同進營造
有限公司得以順利承包此項工程，以獲取厚利。竟基於對於自己職務上主管之事務，
直接圖利陳金月所借用之同進營造有限公司之故意，明知陳國鎮所附之承攬手冊影本
與正本之尺寸相差百分之五，顯為影印之誤差，以肉眼難以查知此項瑕疵。且此項瑕
疵並非臺灣省各機關營繕工程投標須知及附件第十五條、第十九條規定應予廢標之事
由。竟於八十五年三月六日上午十時許，在嘉義縣政府山地行政課內，以龍昇公司投
標所檢附之承攬手冊影本與正本尺寸相差百分之五，與投標須知第七條、第十五條、
第十九條規定不符為由，先簽立「重新辦理招標，或由低於核定底價第二家廠商同進
營造有限公司公司遞補得標，或維持原開標結果」等三種辦法擇一辦理，並提出陳核
。經嘉義縣政府民政課長退稿後，上訴人再於八十五年三月九日簽立「重新辦理招標
，得標廠商龍昇公司經查證件係非變造，但審查未合規定，得將押標金退還」之書面
意見，明知此不實之事項，而登載於其職務上所掌管之文書，再提出陳核而行使，足
生損害於龍昇公司。因而獲准再行公開招標。嗣因朱湘江願支付陳炳仁圍標報酬七百
萬元，陳炳仁乃另行同意由朱湘江承包此項工程。而於同年三月二十七日上午十時，
在嘉義縣政府第一會議室開標時，由朱湘江所借用之嘉雲營造有限公司得標，而未得
逞。又上訴人對於嘉義縣政府所發包之民生道路工程負有監工、督導之責。竟自八十
四年六月間起，至八十五年六月某日止，基於對於監督之事務直接圖利之概括犯意，
利用其為上開各項工程監工之機會，藉機以欠缺零用錢，或宴客無錢，或回南投家中
無錢為由，向陳金月、朱湘江、江明煌等承包商索取如原判決附表一至三所示之金額
（圖利時間及所得金額均如該附表一至三所示），合計直接圖利所得為五十五萬元。
並先後利用工程之估驗、或至施工現場鑽心取樣，測量混凝土之強度，或進行工程之
抽驗，多次接受江明煌、王增卿、蔡游水等人鉅額消費之喝花酒招待等不正利益（圖
利時間及所得之不正利益均如原判決附表四、五所示），合計所圖得之不正利益為五
萬五千四百元等情。因而撤銷第一審關於此部分之判決，改判論處上訴人連續依據法
令從事公務之人員，對於主管之事務，直接圖利罪刑，固非無見。
惟查：(一)原判決認定上訴人利用其為工程監工之機會，藉機以欠缺零用錢，或宴客無
錢，或回南投家中無錢為由，向陳金月、朱湘江、江明煌等承包商索取如原判決附表
一至三所示之金額，合計直接圖利所得為五十五萬元；並多次接受江明煌等人喝花酒
招待等不正利益，合計所圖得之不正利益為五萬五千四百元等情。依此一認定之事實
，上訴人係利用不同之理由，向承包商索取金錢，或接受招待，如係對於職務上之行
為，似應成立修正前貪污治罪條例第五條第三款之職務上行為受賄罪。原判決卻依同
條例第六條第一項第四款之對於監督之事務直接圖利罪論處，自有適用法則不當之違
法。又事實欄內記載向陳金月、朱湘江、江明煌等承包商「索取」如該附表一至三所
示之金額，而附表一至三內則記載上訴人向陳金月等人「借用」現金，致事實之記載
前後不符，亦屬違法。(二)原判決理由謂上訴人明知不實之事項而簽立「重新辦理招標
，得標廠商龍昇公司經查證件係非變造，但審查未合規定，得將押標金退還」之書面
意見，提出陳核，因而獲准而再行公開招標，上訴人圖利陳金月所借用之同進營造有
限公司之行為已屬既遂。因認第一審判決以上開工程重行招標後，為朱湘江所借用之
嘉雲營造有限公司得標，致未得逞，而認被告甲○○此部分之犯行，係屬未遂，尚有
未洽等情，為撤銷第一審關於此部分判決之理由之一。但原判決對於此部分之犯罪事
實，仍記載為「嗣因朱湘江願支付陳炳仁圍標報酬七百萬元，陳炳仁乃另行同意由朱
湘江承包此項工程，而於同年三月二十七日上午十時，在嘉義縣政府第一會議室開標
時，由朱湘江所借用之嘉雲營造有限公司得標，而未得逞」云云，顯然事實之記載與
理由之說明不相符合，而有理由矛盾之違法。(三)按有罪之判決書應記載事實，所謂事
實不僅指犯罪之行為而言，即犯罪之時、日、處所、動機、目的、手段、結果等與論
罪科刑有關之事項，亦應依法認定予以明確之記載，始足為適用法律之依據。原判決
附表一記載上訴人自八十四年七月十二日起至八十五年四月二日止，民生道路３５Ｋ
＋５○○至３７Ｋ＋３２○之道路工程，及民生道路３７Ｋ＋３２○至３９Ｋ＋８２
○工程施工期間，以缺少零用錢、宴客或回南投家中缺錢為由，連續向江明煌借用現
金多次，合計共借得十一萬五千元等情。但對於上訴人究竟於何時借用多少金額？共
有幾次？原判決並未調查審認明確記載，事實尚非明瞭，揆諸前揭說明，亦欠妥適。
(四)按修正前貪污治罪條例第九條規定應予追繳沒收者，係以被告貪污所得之財物為限
，而不正利益既無明文規定，自不能包括在內。乃原判決主文竟將上訴人接受邀宴喝
花酒招待之不正利益，折算為五萬五千四百元，併予宣告追繳沒收，揆諸首揭說明，
難認適法。(五)原判決認定上訴人明知為不實之事項，而簽立「重新辦理招標，得標廠
商龍昇公司經查證件係非變造，但審查未合規定，得將押標金退還」之簽呈，而登載
於其職務上所掌管之文書，並提出陳核而行使，係犯刑法第二百十六條、第二百十三
條之行使公文書不實登載罪。但此部分未經檢察官起訴，何以能併予審判，原判決並
未敘明其理由，亦有判決不備理由之違誤。上訴意旨執以指摘原判決不當，非無理由
，應認有發回更審之原因。
據上論結，應依刑事訴訟法第三百九十七條、第四百零一條，判決如主文。
中      華      民      國    八十八    年      十      月     十四     日
                              最高法院刑事第八庭
                                  審判長法官  吳  雄  銘
                                        法官  石  木  欽
                                        法官  郭  毓  洲
                                        法官  吳  三  龍
                                        法官  劉  介  民
      右正本證明與原本無異
                                              書  記  官
中      華      民      國    八十八    年      十      月     十八     日
